【裁判字號】    99,消債抗,149
【裁判日期】    990907
【裁判案由】    聲請更生程序
【裁判全文】
臺灣高雄地方法院民事裁定           99年度消債抗字第149號
抗  告  人  甲○○原名林金珠.
上列抗告人因消費者債務清理聲請更生事件，對於民國99年5 月
23日本院99年度消債更字第204 號裁定提起抗告，本院裁定如下
：
    主  文
抗告駁回。
抗告程序費用新臺幣壹仟元由抗告人負擔。
    理  由
一、抗告意旨略以：伊於民國98年11月間與最大債權銀行國泰世
    華商業銀行股份有限公司（下稱國泰世華銀行）債務協商成
    立，同意以每月繳納9,085 元、共計144 期之方式（下稱系
    爭協商方案），清償債務，嗣因未成年子女楊子葳（85年次
    ）患有重度重器障礙，家計負擔甚重，配偶乙○○打零工維
    生，收入不穩定，伊復因工作陷入瓶頸，於98年4 月離職，
    無力繼續清償，不得已於99年2 月毀諾，客觀上自有不可歸
    責於己之事由致履行顯有重大困難之情事。伊所居住之房屋
    ，縱使出售，未必能清償房貸，縱將每月約7,000 元之房貸
    支出，改為租屋，亦未必能在高雄承租適當處所供全家安居
    。故原裁定認房貸支出非必要費用，及駁回更生聲請，顯有
    違誤。爰依法抗告，聲明請求廢棄原裁定，准予更生等情。
二、按「債務人與金融機構協商成立者，不得聲請更生或清算，
    但因不可歸責於己之事由，致履行顯有重大困難者，不在此
    限，消費者債務清理條例（下稱消債條例）第151 條第5 項
    定有明文。而消費者債務清理條例之立法目的，乃認陷於經
    濟上困境之消費者若任其於惡性循環之債務窘境中自生自滅
    ，其將衍生嚴重之社會問題，致難以維持安定之社會經濟秩
    序，故有分別情形依更生或清算之程序清理其債務之必要，
    藉以妥適調整其與各相關債權人等間之權利義務關係，以謀
    求消費者經濟生活之更生機會，從而健全社會經濟發展，惟
    私法上之債之關係，係以當事人間之信賴關係為基礎，為社
    會經濟組織之重要支柱，故當事人於以法律行為追求自己之
    利益之際，亦應顧及對方之利益，並考量債權債務在社會上
    之作用，本於誠實及信用之原則，行使其債權及履行其債務
    ，故消費者如已與金融機構協商成立，因此係經當事人行使
    程序選擇權所為之債務清理契約，債務人理應受該成立之協
    議所拘束，如無特殊情事，其原即應依此協商結果而為誠信
    履行，惟因慮及有些協商於成立之時，或僅考量債權數額之
    清償而未慮及債務人之經濟能力，或債務人於嗣後因經濟情
    況變更（如清償期間收入或收益不如預期）而致依約履行將
    使其陷於經濟上之困境甚或履行不能，故上開條例於此即另
    開「因不可歸責於己之事由，致履行顯有重大困難者」之履
    行例外以助債務人之更生，則已成立協商者不能或不願依約
    履行而依例外條款復聲請更生或清算者，自應就其例外情形
    嚴予審核，於該當後復核其不能清償債務或有不能清償之虞
    而使其陷於經濟上之困境時始准之為其所負義務關係之調整
    ，以避免其任意毀諾、濫用債務清理程序而藉此善意之立法
    惡意圖謀減免債務，致使該程序陷於道德之危險，並因此使
    社會之信用緊縮而造成經濟之動盪。
三、抗告人主張前於98年12月2 日與最大債權銀行國泰世華銀行
    債務協商成立系爭協商方案，僅繳納1 期，於99年2 月9 日
    毀諾乙節，有國泰世華銀行提出之前置協商機制協議書、還
    款方案試算表、申請書、繳款明細等資料在卷可稽（見消債
    更卷第167 至173 頁），堪信為真實。
四、抗告人復稱：每月收入扣除必要生活費用、子女扶養費及房
    屋貸款後，已無法支付協商金額，不得已才毀諾，請求裁定
    准予更生等語。是本件所應審究之爭點乃為：抗告人未依系
    爭協商方案履行，是否具不可歸責於己之事由，而致履行顯
    有重大困難之情形？進而審究是否符合更生之要件。經查：
  (一)抗告人主張其自96年1 月1 日起至98年4 月31日止，曾任職
    於美商優莎納股份有限公司（下稱優莎納公司），而自98年
    5 月起迄今，均擔任油漆工，其中98年1 月1 日起至98年4
    月31日薪資收入計160,000 元；98年5 月1 日起至同年12月
    底收入計158,400 元；99年起迄今月薪約21,600元等情。惟
    經本院依職權調閱抗告人之稅務電子閘門財產所得調件明細
    表，查知其於98年度自優莎納公司領得之薪資總額為538,72
    8 元，依此換算，足見尚未加計油漆工之收入，抗告人之平
    均每月收入即高達44 ,894 元【計算式：538,728 ÷12＝44
    ,894元】，據此顯見抗告人陳報於98年間自優莎納公司領得
    薪資160,000 元乙情不實，自難採為計算其每月平均收入之
    基準。故本院審酌抗告人於99年2 月9 日毀諾前之經濟狀況
    ，至少應以98年度平均每月收入44,894元為計算清償能力之
    標準，較為合理。
  (二)又抗告人固主張每月須支出其本身必要生活費用，包含餐費
    4,500 元、水費127 元、電費266 元、瓦斯費350 元、勞保
    及健保費用1,620 元、電話費350 元、交通費1,000 元、房
    屋稅115 元、家庭雜支500 元、手機1,300 元、保險1,706
    元等共計11,834元，然有鑑於消費者債務清理條例之立法目
    的，係為使不幸陷入經濟困境之人得以清理債務、重建生活
    ，並在清理過程中能保有符合人性尊嚴之最低基本生活，而
    非維持債務人過去慣常之寬裕生活。因此，抗告人每月支出
    必要生活費用之金額多寡，即非任由抗告人主張，否則恐有
    流於揮霍無度，及降低其清償能力之虞，反而易使更生程序
    無從進行。準此，本院審酌抗告人居住在高雄市，應以內政
    部公告之99年度高雄市低收入戶最低生活費用每人每月為11
    ,309元計算，始為合理。故抗告人主張其必要生活費用應以
    每月11,834元計算一情，其中逾11,309元部分，即屬無據。
  (三)另抗告人主張需與其配偶共同扶養2 名未成年子女楊子葳（
    14歲）、楊子儀（10歲），並據提出戶口名簿為證（見消債
    更卷第22、23頁），而未成年子女係依附父母同居共財，自
    應參酌98年度綜合所得稅扶養親屬寬減額每年為88,000元，
    亦即每月為7,333 元計算其等之生活費用較為合理。又抗告
    人自承長女楊子葳患有重度重器障礙，每月尚領有身障補助
    金4,000 元（見消債更卷第176 頁），則楊子葳每月所需之
    生活費用，自應扣除身障補助金。準此，抗告人每月應負擔
    未成年子女之扶養費應為5,333 元【計算式：（7,333 ×2
    ）－4,000 ＝10,666，10,666÷2 ＝5,333 ），逾此範圍之
    支出，不應准許。
  (四)再者，抗告人與其配偶乙○○於86年9 月11日，共同向臺灣
    銀行借款120 萬元，抗告人並以其名下坐落於高雄楠梓區○
    ○段○○段1698號、1699地號土地，及同地段1126建號房屋
    共3 筆（下稱系爭房地）為抵押，每月應清償6,988 元本息
    ，且截至99年7 月12日止，尚積欠562,333 元未清償一情，
    業經本院函查屬實，有土地謄本、臺灣銀行楠梓分行99年7
    月12日楠梓營字第0990002041號函附之存摺存款歷史明細批
    次查詢、客戶往來明細查詢單、放款借據各1 份附卷可參。
    是抗告人既以自用住宅與乙○○共同向臺灣銀行借款，即應
    就上開貸款餘額連帶負責，且參以消債條例第54條規定特設
    自用住宅借款特別條款之立法意旨，在使負有自用住宅借款
    債務而瀕臨經濟困境之債務人，不必喪失其賴以居住之自用
    住宅而重建經濟生活。準此，本院認抗告人與其配偶各自負
    擔房貸之二分之一，即由抗告人每月負擔3,494 元房貸【計
    算式：6,988 ÷2 ＝3,494 元】，衡情與時下一般全家租屋
    者之租金標準相比，應無過高，堪認合理，應予准許。原裁
    定誤認上開房貸僅為乙○○之債務，而以抗告人無清償義務
    為由認定該筆房貸費用非屬必要支出，並漏未將該筆房貸債
    務列入抗告人之債務總額云云，均有違誤，附此敘明。
  (五)承前所述，抗告人每月平均收入至少有44,894元，應支出之
    必要費用為其生活費11,309元、扶養費5,333 元、房屋貸款
    費用3,494 元，合計為20,136元，收支相抵後，仍有餘款24
    ,758元（計算式：44,894－20,136＝24,758），顯然清償無
    擔保債務之協商方案每月9,085 元，綽綽有餘。況上開抗告
    人之每月收入金額尚未包含其擔任油漆工之收入在內。據此
    自難認抗告人有何因履行系爭協商方案而陷於經濟上困境致
    無法維持生活之情事。況抗告人所稱需扶養未成年子女楊子
    葳、楊子儀，及楊子葳自出生即有重度重器障礙，且房屋貸
    款從86年起即須按期返還本息，又其係98年4 月自優莎納公
    司離職，離職後擔任油漆工等情事，均發生在98年12月2日
    抗告人與最大債權銀行協商成立之前，協商之後首期繳款日
    為99年1 月10日，是抗告人早於協商時應可審慎評估其經濟
    狀況是否足以履行系爭協商方案，協商成立後，復無何其他
    突發狀況致影響其清償能力下降，然抗告人卻僅依約繳納1
    期協商金額後即毀諾，難謂有何不可歸責於己之事由，致履
    行顯有重大困難之情形。從而，揆諸前開法條及說明，抗告
    人聲請更生，並不符法定要件，應予駁回。
五、綜上所述，抗告人未依系爭協商方案履行而毀諾，並無不可
    歸責於己之事由，而致履行顯有重大困難之情形，依上開規
    定及說明，其聲請更生未具備必要要件，自不應准許。原裁
    定駁回抗告人更生之聲請，理由雖有不當，但結論並無二致
    ，抗告意旨求予廢棄，為無理由，應予駁回。
六、據上論結，本件抗告為無理由，依消費者債務清理條例第15
    條，民事訴訟法第495 條之1 第1 項、第449 條第2 項、第
    95 條 、第78條，裁定如主文。
中    華    民    國    99    年    9     月    7     日
                  民事第五法庭審判長  法  官  黃國川
                                      法  官  劉定安
                                      法  官  蘇姿月
不得再抗告
中    華    民    國    99    年    9     月    7     日
                                      書記官  林秀敏

司法院資訊處製作；財團法人民間司法改革基金會備份。
